【裁判字號】    91,自緝,42
【裁判日期】    920509
【裁判案由】    詐欺
【裁判全文】
臺灣高雄地方法院刑事判決                          九十一年度自緝字第四二號
    自  訴  人  丙○○
    被      告  乙○○
    被      告  甲○○○
右列被告因詐欺案件，經自訴人提起自訴，本院判決如左：
    主  文
乙○○、甲○○○均無罪。
    理  由
一、自訴意旨略以：緣被告乙○○與甲○○○係夫妻關係，被告二人意圖為自己不法
  之所有，向自訴人丙○○詐稱：因欲購買中興街店面樓房，亟需用款周轉，遂於
   八十八年九月十五日向自訴人借款新台幣（下同）二百九十四萬零四百元，另為
   取信於自訴人除簽發到期日為八十八年十一月十五日之同額本票予自訴人外，尚
   交付渠等所有之高雄縣大樹鄉○○村○○街五十三號之房屋及土地所有權狀以資
   擔保，致使自訴人不疑有詐，陷於錯誤而將現金如數交付予被告二人，惟屆期本
   票無法兌現，屢向被告等人催討債務亦置之不理，經向高雄縣鳳山地政事務所調
  閱上開被告二人之建物及土地謄本，發現該建物及土地早於八十四年十月十三日
   即向高雄市中小企業銀行抵押借款六百萬元，八十六年十月二十八日、十二月十
   一日再向案外人黃征一借款二百四十萬元、六十萬元，並設定第二、第三順位抵
   押權，被告二人提供無價值之土地以供擔保，顯有施用詐術之情，因認渠等涉有
   刑法第三百三十九條第一項之詐欺取財罪嫌。
二、按犯罪事實應依證據認定之，無證據不得推定其犯罪事實，又不能證明被告犯罪
    者，應諭知無罪之判決，刑事訴訟法第一百五十四條、第三百零一條第一項定有
    明文。又按刑事訴訟法上所謂認定犯罪事實之證據，係指足以認定被告確有犯罪
    行為之積極證據而言，如未能發現相當證據或證據不足以證明，自不能以推測或
    擬制之方法，以為裁判基礎，最高法院二十九年上字第三一０五號及四十年台上
    字第八十六號分別著有判例；又認定不利於被告之事實，須依積極證據，苟積極
    證據不足為不利被告之認定時，即應為有利於被告之認定，更不必有何有利之證
    據，最高法院三十年上字第八一六號判例參照。再按刑法第三百三十九條第一項
    詐欺取財罪之成立，以意圖為自己或第三人不法所有，以詐術使人將本人或第三
    人之物交付為要件。所謂以詐術使人交付，必須被詐欺人因其詐術而陷於錯誤，
    若其所用方法，不能認為詐術，亦不致使人陷於錯誤，即不構成該罪（最高法院
    揭有四十六年度台上字第二六０號判例要旨可參）。
三、自訴人認被告二人涉有詐欺犯嫌，無非係以被告所開立之二百九十四萬零四百元
   之本票、借據及高雄縣大樹鄉○○村○○街五十三號之房屋建築改良物所有權狀
   及該建物所座落之土地所有權狀為其論罪之依據。訊據被告二人堅決否認有何詐
    欺犯行，被告乙○○辯稱：上開向自訴人借錢一事，均係被告甲○○○在處理，
    伊並不清楚相關細節等語；被告甲○○○辯稱：上筆二百九十四萬零四百元之款
    項，係陸續向自訴人借貸並加計利息累積而來，後係因生意週轉不靈始無法還款
    等語。經查：被告甲○○○向自訴人借貸金額共二百九十四萬零四百元之情，雖
    據其到庭自承甚明，惟該所借款項實係自八十七年六月六日起至八十八年九月五
    日止陸續加計利息借貸而來一節，業據自訴人到庭自承甚明，復有被告甲○○○
    每次借貸所填載之本票九紙、借據二紙存卷可參，則既出面向自訴人借款者均係
    被告甲○○○，上開本票及借據亦係以其名義所開立，其復供稱：被告乙○○對
    借款一事並不清楚等語（見本院九十一年十一月十四日訊問筆錄），難憑自訴人
    指述即認被告乙○○涉有何詐欺犯嫌。另質之自訴人被告甲○○○上開借款給付
    利息之情，據其答稱：他僅給我兩次利息共四千元，其餘均加計入所借金額計算
    ，實際所借之金額約為兩百五十萬元等語（見本院九十一年十一月二十一日訊問
    筆錄），此雖與被告甲○○○所述：我向自訴人借錢利息為月息三分，陸續已給
    付約二十萬元，其餘累計入所借金錢，實際上僅向自訴人借款一百九十幾萬元等
    語（見本院九十一年十一月二十一日訊問筆錄）差異甚大，惟縱以自訴人所言為
    準，一年之內陸續借貸兩百五十萬元，約可收取約四十萬元之利息，其利率粗略
    估算亦高達年息百分十六（計算方式：（四十÷二五０）×一００﹪），遠較同
  時期金融機構存款利率利率為高，自訴人既願從事此民間放款以賺取利息，對該
    放款行為之風險自應加以評估，而被告甲○○○陸續向自訴人借款雖均有開立本
    票，惟屆期非但未加清償，反屢再向自訴人借款，要求將前次所借金額累計計算
    一節，除據自訴人自承甚明外，另可由被告甲○○○於八十八年六月十五日向自
    訴人借款二百八十二萬二千三百元時，簽立有借據一紙，其中載明該次借款所簽
    立號碼為0000000號、應於八十八年九月十五日無條件兌付之本票，不得
    逾期兌付，否則可持該本票向法院提起詐欺告訴，惟至八十八年九月十五日被告
    並未還款，自訴人反再借款予被告，並要求改簽立二百九十四萬零四百元之本票
    及借據，有該借據二紙附卷可稽而加佐證，另參以自訴人前所言，實際收取被告
    甲○○○支付之利息僅為四千元，則關於被告甲○○○經濟狀況不佳，尚乏支付
    能力等情，應為自訴人早所明知，卻仍欲陸續借其金錢，已難認被告甲○○○有
    何施用詐術，致自訴人陷於錯誤，而為一定財物給付之情。又倘被告甲○○○於
    借款之初即有詐欺犯意，於八十七年六月六日第一次借款所簽之本票無法兌現時
    ，即可一走了之，理亦無後再多次向自訴人借款之理，又自訴人雖指稱被告甲○
    ○○向其借款並交付上開建物及土地所有權狀以供擔保，惟該土地及建物上早設
    有第一至第三順位之抵押權，其持之供作擔保，明顯有施用詐術之嫌，然被告甲
    ○○○交付上開權狀時，該權狀後已登載相關抵押權設定資訊之情，除有該權狀
    三紙附卷可參外，自訴人亦自承：「（問：被告給你的房屋謄本，有無記載已經
    設定抵押？）答：有，但是記載在背面，當時我沒有看到，我只有看正面而已‧
    ‧‧」（見本院九十二年三月十八日訊問筆錄），則被告甲○○○持以交付予自
    訴人供作擔保用之上開權狀既早有登載抵押權設定之相關內容，亦難認其有何施
    用詐術之嫌。基此，被告甲○○○縱有未清償借款之行為，惟此乃債務不履行之
    客觀結果，尚難認其於借款之初已有預謀屆期惡意不履行之不法意圖，而自訴人
    亦非陷於錯誤始借款予被告甲○○○，則其行為顯與刑法上詐欺取財罪之犯罪構
    成要件不符，揆豬上開判例意旨及說明，殊難僅以告訴人之片面指述而遽令被告
    甲○○○負刑法詐欺之罪責，自應諭知被告甲○○○及乙○○無罪之判決。
四、本件既應諭知被告二人無罪判決，公訴人移送併案審理部分（九十一年度偵緝字
  第一五四七號），即難認與之有何裁判上一罪之連續關係，該併案部分自應退回
    由檢察官另行偵辦，附此敘明。
據上論斷，應依刑事訴訟法第三百四十三條、第三百零一條第一項，判決如主文。
中      華      民      國    九十二    年      五      月      九      日
                                  臺灣高雄地方法院刑事庭
                                      審判長法官    黃三友
                                            法官    王雅苑
                                            法官    黃宗揚
右正本證明與原本無異。
如不服本判決，應於判決送達後十日內，向本院提出上訴狀。
                                           書記官    陳掌珠
中      華      民      國    九十二    年      五      月      九      日


司法院資訊處製作；財團法人民間司法改革基金會備份。
